最高法院刑事判決　　　　　　　　　　　　　　　九十一年度台上字第四五二七號
　　上　訴　人　甲○○
右上訴人因殺人未遂案件，不服台灣高等法院台南分院中華民國九十一年六月十二日
第二審判決（九十年度上訴字第一四五七號，起訴案號：台灣嘉義地方法院檢察署九
十年度偵字第二○○六號，原判決誤繕為第三五三號），提起上訴，本院判決如左：
    主  文
上訴駁回。
　　理  由
按刑事訴訟法第三百七十七條規定，上訴於第三審法院，非以判決違背法令為理由，
不得為之。是提起第三審上訴，應以原判決違背法令為理由，係屬法定要件。如果上
訴理由狀並未依據卷內訴訟資料，具體指摘原判決不適用何種法則或如何適用不當，
或所指摘原判決違法情事，顯與法律規定得為第三審上訴理由之違法情形，不相適合
時，均應認其上訴為違背法律上之程式，予以駁回。本件上訴人甲○○上訴意旨略稱
：上訴人於民國九十年三月二十四日晚上七時許，攜帶啤酒、零食前往嘉義市蘭潭堤
防旁，是要等候女友陳麗琴一起飲酒、聊天，在等待期間，與坐在附近之告訴人李政
君及鄭淳孝閒聊，嗣陳麗琴依約前來，因陳麗琴穿著較暴露，又抽菸，行為舉止很開
朗，李政君、鄭淳孝二人誤認陳麗琴係上班之小姐，即過來搭訕，致上訴人不滿，就
要求李政君、鄭淳孝離開，李政君、鄭淳孝離開後又再次返回，上訴人因酒後認李政
君、鄭淳孝故意挑釁，心生不悅，且畏懼其二人對己不利，一時衝動，忿而持小型折
疊刀對李政君、鄭淳孝比劃，竟失控劃傷其二人，但上訴人旋即停止其傷害行為，並
將鄭淳孝送醫，且上訴人與李政君、鄭淳孝素昧平生，又無深仇大恨，故上訴人絕無
殺人或使人受重傷之犯意，況上訴人罹患焦慮症、恐慌症，已達精神耗弱，亦經嘉義
基督教醫院鑑定屬實，原判決竟論處上訴人以殺人未遂罪，顯有判決不適用法則或適
用不當之違背法令云云。
惟查：原判決撤銷第一審之不當科刑判決，改判論處上訴人以殺人未遂罪刑，已敘明
所憑之證據及認定之理由。而認定事實與證據之取捨，並不違背經驗法則與論理法則
，即不容任意指為違法而執為上訴第三審之理由。原判決依卷證資料，認定上訴人係
精神耗弱之人，其與李政君、鄭淳孝二人素昧平生，上訴人於九十年三月二十四日晚
上七時許，在嘉義市○○○○○路旁「蘭心亭」等候與其相約會面之女姓友人陳麗琴
，因陳麗琴尚未到達，上訴人遂與適時已在該處之李政君、鄭淳孝閒聊，嗣陳麗琴依
約而來，經上訴人介紹，陳麗琴與李政君、鄭淳孝互相打招呼，詎言談之間，上訴人
認李政君有調戲陳麗琴之舉，竟心生不滿而基於殺人之故意，持其所有之折疊刀，突
朝李政君之前頸、後頸及左肩等部位揮砍數刀，致李政君當場受有左頸前側深部刀傷
併頸椎損傷、左頸背部及左肩淺部刀傷等傷害。幸鄭淳孝見狀上前攔阻（上訴人另傷
害鄭淳孝部分，因據鄭淳孝撤銷告訴，經原審諭知不另為不受理之判決），李政君始
乘機逃離現場並自行就醫，幸急救得宜，始未發生死亡之結果等情，係以上開事實，
業據李政君、鄭淳孝於警訊、檢察官偵查及一審審理中指證明確，互核其等就上訴人
持刀砍殺李政君情節之證述大致相符，復有財團法人天主教聖馬爾定醫院（下稱聖馬
爾定醫院）診斷證明書一紙、傷部照片四張在卷，及折疊刀一把扣案可資佐證。且依
證人陳麗琴之證詞，當時李政君、鄭淳孝除於談話時會用手摸伊臂膀外，並無任何騷
擾或言詞挑逗之處，且縱李政君當晚確有以手搭在上訴人肩上，亦無敵意，故本件應
係上訴人誤認李政君、鄭淳孝對陳麗琴有意思，心生不滿而持刀揮砍。另以上訴人所
使用之折疊刀一把，單刃，刃長四公分、寬二公分，狀似芭蕉、前端尖銳、鋼質，柄
長六點五公分，內置展開時可固定刃部之卡榫，業據一審當庭勘驗屬實，並製有勘驗
筆錄在卷可憑，是該刀為一短薄利器，殆無疑問。另依聖馬爾定醫院所出具之診斷證
明書、傷部照片及函所載，李政君係受有左頸前側深部刀傷併頸椎損傷、左頸背部及
左肩淺部刀傷，且其傷口業已深入頸部內之連接顏面及左臂部位之重要神經組織，受
傷之際並曾引發大量出血。復參以人體頸部乃連接頭顱及身體之器官，其內有動脈、
腺體、頸椎等重要血管、神經組織，持尖刀予以刺殺，足以奪人生命，應為上訴人所
明知，乃其竟執折疊刀，揮刺李政君之頸部，傷口深及頸椎，且引發大量出血，並於
鄭淳孝上前攔阻時，復持刀朝鄭淳孝之顏面劃過一刀，以排除鄭淳孝之阻攔，則以上
訴人傷害之手法、兇器之種類、李政君受傷部位之特性、傷勢之嚴重等情，足認上訴
人持刀砍殺李政君時，其殺意之堅，下手之重，有殺人之故意至為灼然。雖上訴人經
診斷有焦慮與憂鬱之混合疾患，且其於本件案發時曾服用抗憂鬱與抗焦慮藥物，又大
量飲酒，在與人衝突之後，可能觸發其過去被毆成傷之創痛經驗，造成恐慌焦慮反應
，再加上藥物酒精之雙重作用，使其控制能力減損，並對外界刺激採取防衛及激烈的
反應，故上訴人於本件案發時，其精神狀態已達精神耗弱之程度等情，固經囑請嘉義
基督教醫院鑑定明確，有該醫院函所附之精神鑑定報告書存卷足憑，而依刑法第十九
條第二項規定減輕其刑，但尚難以此解免其刑責。因認上訴人確有殺人未遂之行為，
為其所憑之證據及認定之理由。而以上訴人否認犯罪，辯稱：伊與李政君並無深仇大
恨，僅因罹患焦慮症、恐慌症，一時受到刺激，乃持刀作勢比劃驅趕李政君，並未有
殺人之意，且當日係李政君以左手搭住伊肩膀，右手勒住伊脖子，鄭淳孝拉住伊右手
臂，伊為了自保及保護女友，始持刀揮舞要嚇他們云云，乃卸責之詞，不足採信等情
，於理由詳加說明及指駁。經核所為論敘，均與卷內證據資料相符，從形式上觀察，
並無違背經驗法則、論理法則等違法情形存在。上訴意旨，徒憑己見，就原判決已說
明事項或屬原審採證認事職權之適法行使，任意指摘或再為單純事實之爭執，顯與法
律規定得為第三審上訴理由之違法情形，不相適合。其上訴違背法律上之程式，應予
駁回。
據上論結，應依刑事訴訟法第三百九十五條前段，判決如主文。
中      華      民      國    九十一    年      八      月     十五     日
                              最高法院刑事第九庭
                                  審判長法官  陳  炳  煌
                                        法官  陳  正  庸
                                        法官  吳  信  銘
                                        法官  徐  文  亮
                                        法官  黃  正  興
      右正本證明與原本無異
                                              書  記  官
中      華      民      國    九十一    年      八      月    二十二    日
